臺灣臺中地方法院刑事判決　　　　　　　　　　　　　九十三年度易字第二三一號
　　公　訴　人　臺灣臺中地方法院檢察署檢察官
　　被　　　告　乙○○
右列被告因違反動產擔保交易法案件，經檢察官提起公訴（九十二年度偵字第二一一
三九號），本院判決如左：
    主  文
乙○○動產擔保交易之債務人，共同意圖不法之利益，將標的物出質，致生損害於債
權人，處有期徒刑月，如易科罰金，以佰元折算壹日。
    事  實
一、乙○○因其友人真實年籍不詳之吳金龍欲做生意需用自小客車，卻無力購買，乃
    要求乙○○代為出面購買，乙○○礙於情面，乃應允協助，遂於民國九十一年十
    一月十四日，在臺中市○○○路○段一號丁○○○股份有限公司（下稱匯豐公司
    ）五權營業所，以動產擔保交易法所規定之附條件買賣方式，向匯豐公司購買中
    華廠牌、ＬＣ一‧六三ＳＡ型號、車牌號碼三Ｖ—一五０二號、引擎號碼四Ｚ0
    00000000號、出廠年份二００二年之自小客車一輛，雙方約定總價金為
    新臺幣（下同）六十四萬二千零四十八元，頭期款九千元，其餘款項分四十八期
    繳納，自九十一年十二月十四日起，以每月十四日為一期，每期應繳納一萬三千
    三百七十六元，在全部價金未付清前，前開車輛所有權仍屬匯豐公司所有，並須
    依約放置於乙○○之住所地臺中縣太平市○○路四九九巷十弄五號，未經匯豐公
    司同意，乙○○不得擅自將該車輛遷移、出賣、移轉或為其他處分，並作成書面
    契約，而為動產擔保交易之債務人；詎乙○○在取得該車輛之占有，即將該車輛
    交予友人吳金龍使用，並由吳金龍負責支付七期款項後，即未如期繳納餘款，乙
    ○○竟與吳金龍共同基於違反動產擔保契約約定之犯意聯絡，意圖為自己不法之
    利益，於九十二年七月三日，未經事先告知匯豐公司獲致同意前，即將該車輛遷
    往設於臺中市○區○○路一之二四號之立勝當鋪，以五萬元之代價典當出質，致
    生債權人匯豐公司於乙○○未再繳納餘款時，無法尋得取回該車輛占有之損害，
    典當質押所得之五萬元現金乙○○則交由吳金龍花用；嗣因乙○○未依約繳款，
    經匯豐公司派員前往臺中縣太平市○○路四九九巷十弄五號前開車輛約定停放地
    點察看時，未發現前開車輛之蹤影，乙○○亦尋覓無著，迄於九十二年十月二十
    二日，匯豐公司始於甲○○○尋獲前開車輛，因而獲悉上情，並以十萬八千元之
    代價贖回前開車輛。
二、案經告訴人匯豐公司訴由臺灣臺中地方法院檢察署檢察官偵查起訴。
    理  由
一、訊據被告乙○○矢口否認有何違反動產擔保交易法之犯行，辯稱：伊從未接觸過
    前開車輛，係因其友人吳金龍表示要做生意，需要自小客車，無錢購買，要求伊
    幫忙代為貸款購買，伊礙於情面，才會答應幫忙，出面購車，前開車輛均係交由
    吳金龍在使用，分期付款亦係由吳金龍負責繳納，後來，一個不詳姓名年籍之人
    載伊去把該車輛典當得款五萬元，所得款項均交由該人取得使用云云。經查：
    （一）被告對於其接受友人吳金龍之委託，以其個人名義，向告訴人匯豐公司以
          動產擔保附條件買賣之方式，購買前開標的物，雙方約定分期清償價金，
          被告將前開標的物交予吳金龍使用後，吳金龍僅繳納七期價款，即未依約
          繳付，並於九十二年七月三日間，未通知告訴人匯豐公司，即將前開車輛
          遷往立勝當鋪典當質押等情，業經於本院審理中坦認屬實，核與告訴人匯
          豐公司委任告訴代理人丙○○之指訴情節及證人即立勝當鋪之承辦人洪智
          勇之證述內容相符，並有附條件買賣契約書影本一份、動產擔保交易附條
          件買賣設定登記申請書一份、客戶分期繳款記錄查詢影本一份、臺中市當
          鋪同業公會證明書影本一份在卷為憑；又依據證人即本件購車之承辦及對
          保人員戊○○到庭結證稱，當初被告購車係透過車行介紹，因此，交車亦
          係交由車行代為轉交，並未實際交予被告之情觀之，被告於購車後，確實
          未實際占有使用前開車輛，然事後被告卻能與不詳姓名年籍之成年男子將
          前開車輛遷往立勝當鋪典當，顯見被告對於前開車輛仍有管理使用權限，
          則不論交車當時，被告是否實際取得占有使用，事後被告仍有一定之管領
          力，應堪認定；再者，依據被告供稱之內容，前開車輛係為友人吳金龍生
          意所需而代為購置，七期分期貸款亦由吳金龍負責繳納，則前開車輛於購
          買後，係由吳金龍占有使用之情，亦堪認定，否則吳金龍何須平白繳納七
          期之分期付款，前開車輛既係在吳金龍之占有使用中，而被告卻能遷往當
          鋪典當，顯見前開車輛應係由被告與吳金龍前往典當，被告供稱不詳姓名
          年籍之成年男子，應係為掩飾吳金龍之舉；是以，前開車輛應係由被告與
          吳金龍共同遷往甲○○○，由被告出面典當質押得款五萬元，再交由吳金
          龍花用。
    （二）被告既為本件附條件買賣契約之買受人，係屬動產擔保交易之債務人，被
          告於簽立附條件買賣契約之際，自應明瞭對於前開車輛不得任意遷移、出
          賣、出質、移轉、抵押或為其他處分車輛之行為，並負有依約按期繳納分
          期價款之義務，被告與吳金龍於取得前開車輛之占有後，竟共同基於違反
          契約之約定，擅自將前開車輛典當質押，得款花用，且於繳納七期分期價
          款後即未依約繳付，亦未與告訴人匯豐公司聯絡，致告訴人匯豐公司追索
          無著，足認被告與吳金龍確有為自己牟取利益之不法意圖，而被告與吳金
          龍間並有共同之犯意聯絡及行為分擔。本件事證已臻明確，被告犯行，洵
          堪認定。
二、被告為動產擔保交易之債務人，竟與吳金龍共同基於違反動產擔保交易契約之犯
    意聯絡，意圖為自己之不法利益，擅自將前開標的物出質，致生損害於告訴人匯
    豐公司，核其所為，係違反動產擔保交易法第三十八條之動產擔保交易之債務人
    意圖不法之利益將標的物遷移致生損害於債權人罪。被告與吳金龍二人間，就前
    開違反動產擔保交易法之行為，顯有共同之犯意聯絡及行為分擔，為共同正犯。
    爰審酌被告因不諳法律規定，擅自與友人吳金龍將前開小客車典當出質得款花用
    ，未行通知告訴人匯豐公司，亦未按期繳納分期車款，致觸犯刑典，而被告犯罪
    後隱匿共犯犯行，犯後態度不佳，且被告本身健康狀況不佳，無力謀求正當工作
    ，以清償告訴人匯豐公司之損害，惟動產擔保交易制度，實係單純之民事債權債
    務關係，立法者雖以刑罰規定介入其中，該等行為實際上並無刑法上所規範各類
    犯罪之潛在危害性，而前開車輛亦經告訴人匯豐公司自立勝當鋪贖回，減少部分
    損害等一切情狀，量處如主文所示之刑，並諭知易科罰金之折算標準，以示懲儆
    。
據上論斷，應依刑事訴訟法第二百九十九條第一項前段，動產擔保交易法第三十八條
，刑法第十一條前段、第二十八條、第四十一條第一項前段，罰金罰鍰提高標準條例
第一條前段、第二條，判決如主文。
中      華      民      國      九十三      年    五    月     十九     日
                                臺灣臺中地方法院刑事第五庭
                                    審判長法  官  梁堯銘
                                          法  官  劉麗瑛
                                          法  官  巫淑芳
右正本證明與原本無異。
如不服本判決，應於送達後十日內向本院提出上訴狀（須附繕本），上訴於臺灣高等
法院臺中分院。
                                          書記官
中      華      民      國      九十三      年    五    月     十九     日
附錄論罪科刑法條：
動產擔保交易法第三十八條：
動產擔保交易之債務人，意圖不法之利益，將標的物遷移、出賣、移轉、抵押或為其
他處分，致生損害於債權人者，處三年以下有期徒刑、拘役或科或併科六千元以下罰
金。
